最高法院刑事判決　　　　　　　　　　　　　　　　九十一年度台非字第二八七號
　　上　訴　人　最高法院檢察署檢察總長
　　被　　　告　乙○○
　　　　　　　　丙○○
　　　　　　　　甲○○
右上訴人因被告等詐欺案件，對於台灣高等法院台南分院中華民國九十一年三月六日
第二審確定判決（九十年度上易字第一八六四號，起訴案號：台灣雲林地方法院檢察
署八十九年度偵字第五二六六、五二六七號、九十年度偵字第一二四二號），認為違
法，提起非常上訴，本院判決如左：
    主  文
原判決撤銷，由台灣高等法院台南分院依判決前之程序更為審判。
    理  由
非常上訴理由稱：「按判決不適用法則或適用法則不當者，為違背法令，刑事訴訟法
第三百七十八條定有明文，又判決所載理由矛盾者當然違背法令，刑事訴訟法第三百
七十九條第十四款亦有明文。原判決認定雲林縣斗六市（含大潭地區）都市計畫細部
計畫案，經雲林縣政府八十八年七月十九日以八八府建都字第八八０００七二四０八
號函公告，以區段徵收方式辦理整體開發，並於八十九年四月十一日在斗六市區徵收說明會，向土地所有權人說明有關區段徵收之法令規定及其應注意之權利
，並預定於九十年起，辦理地上物查估補償作業，而因斗六市○○○段保長廓小段一
、二、三、三之九、八號、斗六市○○段二一八之五及二一八之十三號土地均在縣政
府區段徵收預定地內，故（一）被告乙○○、丙○○分別與被告甲○○基於意圖為自
己不法所有之犯意聯絡，由被告丙○○提供其胞弟張坤金名下之斗六市○○○段保長
廓小段一號土地、其胞弟張坤河名下之斗六市○○○段保長廓小段二號土地、及其所
有之同地段三、三之九號土地；由被告乙○○提供其兄嫂陳瑞雲名下之斗六市○○段
二一八之五及二一八之十三號土地，被告甲○○則自八十九年六月間起，陸續向不知
情之潘清秀購買五百餘株之黑板樹、彰化縣田尾鄉「富貴園藝公司」負責人謝時琴購
買五百餘株之黑板樹及木棉樹、向鄧靜卿購買約一千餘株之黑板樹及木棉樹、彰化縣
田尾鄉「萬美園藝行」負責人陳志祥購買約一千一百餘株之美人樹及瓶幹樹、嘉義市
「悅源園藝股份有限公司」負責人王頂原購買八十八株直徑約二十公分之黑板樹，並
將上開樹木全數種植於斗六市○○段二一二、二一二之一、二一七之六號、斗六市○
○○段保長廓小段一、二、三、三之九號之土地上，復委託王頂原另幫忙移植約一千
一百株之黑板樹及約五百株之美人樹於其上，意圖以「搶種」之方式，詐領縣政府鉅
額之地上物補償費新台幣四千餘萬元，因縣政府發覺，認定屬於農作改良物之種類或
數量與正常種植情形不相當，不予查估補償，始未得逞，而論被告以共同詐欺未遂罪
。惟查：本件斗六市（含大潭地區）都市計畫（原農業區變更為污水處理廠、住宅區
、公園兼兒童遊樂場、道路、河道用地）細部計畫案，雖經雲林縣政府於八十八年間
公告並發佈實施在案，惟僅於八十九年四月十一日於斗六巿公所召開區段徵收說明會
，相關之土地區段徵收計畫則迄今尚未公告，業經證人即雲林縣政府地政局土地開發
課課員蘇瑞元到庭結證明確，而依土地徵收條例第二十三條第一項規定，僅限制土地
改良物自「公告日（指土地徵收公告）」起，土地權利人或使用人不得在該土地為農
作物之增加種植，並未限制土地權利人或使用人於「土地徵收公告前」為土地改良物
之改種或變更，此亦經證人蘇瑞元證述無訛，則被告等人於本件土地徵收公告前，縱
有改種其他高經濟價值之樹木，已難認其行為有何不法。且證人蘇瑞元證稱：「……
：在都巿計劃公告後，在區段徵收公告前之期間內，我們會召開區段徵收說明會、地
價協議會來徵詢當地地主的意見，並考量評估可行性，包含財務計劃，若可行則由縣
政府報請內政部經核備後，才公告區段徵收計劃並連同地上物一併辦理查估補償」等
語，則自都巿計劃公告後，並非即確定會實施土地徵收，若經評估後認為不可行，仍
可能不辦理土地徵收，而本件土地區段徵收既尚未公告，其地上物亦尚未辦理查估補
償作業，被告於土地上種植高價樹木，應難認已達於「著手」詐領補償費之行為階段
，至多僅能認係預備之階段，而詐欺罪並不處罰預備犯，原判決論被告以詐欺未遂刑
責，應有適用法則不當之違法。又原審認定被告乙○○與被告甲○○有意圖為自己不
法所有之犯意聯絡，乃基於被告乙○○提供其兄嫂陳瑞雲名下之斗六巿斗六段二一八
之五及二一八之十三號土地，供被告甲○○在該土地上種植黑板樹等作物以詐領補償
費，乃原判決於事實欄記載，被告甲○○將向潘清秀等人購買之黑板樹等樹木，全數
種植於斗六市○○段二一二、二一二之一、二一七之六號、斗六市○○○段保長廓小
段一、二、三、三之九號之土地上，並未認定該樹木亦種植於陳瑞雲名下之土地上，
已不足作為論斷被告乙○○與被告甲○○有犯意聯絡之依據，且原判決更於理由內說
明「公訴意旨另以：被告等在斗六巿斗六段二一二、二一二之一號土地搶種，觸犯詐
欺罪嫌等語，惟查斗六巿斗六段二一二、二一二之一號土地不在計畫範圍內，自無以
該筆土地犯罪之可能，因此部分與前述有罪部分有想像競合關係，為裁判上一罪，爰
不另為無罪之諭知」，即原審於理由內認定在二一二、二一二之一號土地上搶種樹木
，並不成立犯罪，此與事實欄之記載顯相齟齬，而有理由矛盾之違法，案經確定，且
於被告不利，爰依刑事訴訟法第四百四十一條、第四百四十三條提起非常上訴，以資
糾正。」等語。
本院按提起非常上訴之判決所載理由矛盾致適用法律違誤者，為判決違背法令。又有
罪判決書之事實一欄，為判斷其適用法令當否之準據，法院應將依職權認定與論罪科
刑有關之事實詳實記載，然後於理由內逐一說明其憑以認定之證據，並使事實認定與
理由說明，互相適合，方為合法。倘若事實認定與理由說明，不相一致，或事實或理
由欄內之記載，前後齟齬，均屬判決理由矛盾之違法。本件原判決事實欄記載雲林縣
斗六市都市計畫細部計畫案，經雲林縣政府於民國八十八年七月十九日公告，翌日起
發佈實施，附帶條件以區段徵收方式辦理整體開發。八十九年四月十一日於雲林縣斗
六市區徵收說明會，向土地所有權人說明區段徵收之法令規定及其應注意
之權利，並預定於九十年起，辦理地上物查估補償作業。因斗六市○○○段保長廓小
段一、二、三、三之九、八號、斗六市○○段二一八之五及二一八之十三號土地均在
區段徵收預定地內，被告乙○○、丙○○乃分別與被告甲○○基於意圖為自己不法所
有之犯意聯絡。由丙○○提供其胞弟張坤金名下之斗六市○○○段保長廓小段一號土
地、其胞弟張坤河名下之斗六市○○○段保長廓小段二號土地，及其所有同地段三、
三之九號土地；由乙○○提供其兄嫂陳瑞雲名下之斗六市○○段二一八之五及二一八
之十三號土地；甲○○則自八十九年六月間起，陸續向潘清秀購買五百餘株黑板樹、
向富貴園藝公司負責人謝時琴購買五百餘株黑板樹及木棉樹、向鄧靜卿購買約一千餘
株黑板樹及木棉樹、向陳志祥購買約一千一百餘株美人樹及瓶幹樹、向悅源園藝股份
有限公司負責人王頂原購買八十八株黑板樹後，全數種植於斗六市○○段二一二、二
一二之一、二一七之六號、斗六市○○○段保長廓小段一、二、三、三之九號土地上
；復委託王頂原移植約一千一百株黑板樹及約五百株美人樹於其上。意圖以「搶種」
之方式，詐領雲林縣政府鉅額之地上物補償費新台幣四千餘萬元。因雲林縣政府發覺
，認定農作改良物之種類或數量與正常種植情形不相當，不予查估補償，始未得逞等
情。其事實既謂乙○○與甲○○共同意圖為自己不法之所有，由乙○○提供其兄嫂陳
瑞雲名下之斗六市○○段二一八之五及二一八之十三號土地，供甲○○在該土地上搶
種樹木，以詐領補償費。乃復載述甲○○所購得及所移植用以詐領補償費之黑板樹等
作物，全數種植或移植於斗六市○○段二一二、二一二之一、二一七之六號、斗六市
○○○段保長廓小段一、二、三、三之九號之土地上，意謂該等樹木並未種植或移植
於陳瑞雲名下之斗六市○○段二一八之五及二一八之十三號土地，其此部分事實之認
定前後相齟齬矛盾，自不足為適用法律之依據。又原判決理由八謂「公訴意旨另以：
被告等在斗六市○○段二一二、二一二之一、二一七之六號土地搶種，觸犯詐欺罪嫌
等語。惟查斗六市○○段二一二、二一二之一號土地不在計畫範圍內，二一七之六號
土地為歐李維心所有，非被告等三人所支配，自無以該筆土地犯罪之可能，因此部分
與前述有罪部分有想像競合關係，為裁判上一罪，爰不另為無罪之諭知」。意指被告
等並無於斗六市○○段二一二、二一二之一、二一七之六號土地搶種作物，詐欺補償
費未遂情事。此核與事實欄所認定被告等有於斗六市○○段二一二、二一二之一、二
一七之六號土地搶種作物，詐欺補償費未遂等情，不相一致，自屬判決理由矛盾致適
用法律違誤，當然為判決違背法令。再者，刑法上之未遂犯，係指已著手於犯罪行為
之實行而不遂者而言；刑法第三百三十九條第一項之詐欺罪，以行為人向行詐之對象
施用詐術為實行之著手。又利用土地徵收作業，以不實之作物，向辦理徵收之機關詐
欺，應以行為人向行詐之對象即辦理徵收之機關施用詐術為實行之著手。如僅種植或
移植不實之作物，而尚未向辦理徵收之機關施用詐術，則僅屬預備階段。本件卷附之
雲林縣政府八十九年七月四日八九府地發字第八九０七二００二八九號致台灣雲林地
方法院檢察署函載述：斗六（含大潭地區）都巿計畫細部計畫案，據報，有少數業主
於北環路兩側整地栽種黑板樹、馬拉巴栗，經於八十九年六月二十七日派員實地勘查
結果，發現確有其事；且種植密度極高，意圖頗不尋常。本區段徵收案尚未辦理徵收
公告等禁止處分行為，對於是項行為，除當場勸導工作人員外，並已拍照存證，以供
日後辦理地上物查估補償時是否「搶種」之認定依據。另主動請各大媒體發佈新聞，
以達嚇阻再繼續「搶種」之效果。並函請該署、調查站配合監控，以杜不法等情（見
八十九年度他字第一００八號卷第一、二頁）。而原判決未查明有權決定是否徵收本
件土地之雲林縣政府有否公告徵收系爭土地，或有否辦理系爭土地之地上物查估補償
作業，及如雲林縣政府未辦理系爭土地之地上物查估補償作業，被告等如何著手向其
施用詐術等情，乃認被告等搜購高經濟價值之樹木，種植或移植在系爭土地，即屬已
著手實施詐欺犯行，自有適用法則不當之違誤。案經確定，且於被告等不利，非常上
訴意旨執以指摘，洵有理由。因原判決認定之事實不明，為維持被告等審級利益，並
求事實之真切，應由本院將原判決撤銷，由原審法院依判決前之程序更為審判，以資
糾正。
據上論結，應依刑事訴訟法第四百四十七條第二項前段，判決如主文。
中      華      民      國    九十一    年      十      月    三十一    日
                              最高法院刑事第六庭
                                  審判長法官  吳  雄  銘
                                        法官  池  啟  明
                                        法官  石  木  欽
                                        法官  郭  毓  洲
                                        法官  吳  三  龍
      右正本證明與原本無異
                                              書  記  官
中      華      民      國    九十一    年      十      月    三十一    日
